ACORDAO-COMPLETO-2371059

ACÓRDÃO 4345/2020 ATA 11/2020 - SEGUNDA CÂMARA

VISTOS, relatados e discutidos estes autos de Tomada de Contas Especial instaurada pela Fundação Nacional de Saúde em desfavor do Sr. Adjefferson Kleber Vieira Diniz, ex-Prefeito Municipal de Santa Inês-PB (gestão 2009-2012) , em virtude da omissão no dever de prestar contas dos recursos do Termo de Compromisso TC/PAC 0314/08, celebrado com vistas à execução de obras de melhorias sanitárias domiciliares no município;
ACORDAM os Ministros do Tribunal de Contas da União, reunidos em Sessão de 2ª Câmara, diante das razões expostas pelo Relator, com fundamento nos arts. 1º, inciso I; 12, § 3º; 16, inciso III, alíneas “a” e “c”; 19; 23, inciso III; 28, inciso II; e 57 da Lei 8.443/92, c/c os arts. 209, 210 e 214, inciso III, alínea “a”; e 267 do Regimento Interno do Tribunal, em:
9.1. considerar revel o Sr. Adjefferson Kleber Vieira Diniz (CPF XXX.848.704-XX) , com fundamento no § 3º, art. 12, Lei 8.443/1992;
9.2. julgar irregulares as contas do Sr. Adjefferson Kleber Vieira Diniz, condenando-o ao pagamento da importância abaixo especificada, fixando-lhe o prazo de 15 (quinze) dias, a contar da notificação, para que comprove, perante o Tribunal (art. 214, III, a, do Regimento Interno) , o recolhimento da referida quantia aos cofres da Fundação Nacional de Saúde, atualizada monetariamente e acrescida dos juros de mora, calculados a contar das datas indicadas até o dia do efetivo recolhimento do débito, na forma prevista na legislação em vigor:
	VALOR (R$) 
	DATA 

	60.000,00
	3/9/2010

	40.000,00
	5/2/2010

9.3. aplicar ao Sr. Adjefferson Kleber Vieira Diniz a multa prevista no art. 57 da Lei 8.443/1992, no valor de R$ 20.000,00 (vinte mil reais) , fixando-lhe o prazo de 15 (quinze) dias, a contar da notificação, para que comprove, perante o Tribunal, o recolhimento da dívida ao Tesouro Nacional, atualizada monetariamente a contar da data deste Acórdão até o dia o efetivo recolhimento, caso não seja paga no prazo ora fixado, na forma da legislação em vigor;
9.4. autorizar, desde logo, nos termos dos arts. 26 e 28, inciso II, da Lei 8.443/1992:
9.4.1. o pagamento das dívidas em até 36 (trinta e seis) parcelas mensais e consecutivas, se solicitado pela responsável, fixando-se o vencimento da primeira em 15 (quinze) dias, a contar do recebimento da notificação, e o das demais a cada 30 (trinta) dias, devendo incidir sobre cada uma delas os encargos legais devidos, na forma prevista na legislação em vigor, sem prejuízo ao vencimento antecipado do saldo devedor em caso de não comprovação do recolhimento de qualquer parcela, conforme prevê o art. 217, § 2º, do Regimento Interno deste Tribunal;
9.4.2. a cobrança judicial das dívidas, caso não atendida a notificação;
9.5. dar ciência desta deliberação à responsável e ao Procurador-Chefe da Procuradoria da República no Estado da Paraíba, para as providências que entender cabíveis.

Tomada de Contas Especial instaurada pela Fundação Nacional de Saúde em desfavor do Sr. Adjefferson Kleber Vieira Diniz, ex-Prefeito Municipal de Santa Inês/PB (gestão 2009-2012), em virtude da omissão no dever de prestar contas dos recursos do Termo de Compromisso TC/PAC 0314/08, celebrado com vistas à execução de obras de melhorias sanitárias domiciliares no município.

Segunda Câmara

Município de Santa Inês - PB.

3. Interessados/Responsáveis:
3.1. Interessado: Fundação Nacional de Saúde (26.989.350/0001-16).
3.2. Responsável: Adjefferson Kleber Vieira Diniz (XXX.848.704-XX).

13.1. Ministros presentes: Ana Arraes (Presidente), Augusto Nardes, Aroldo Cedraz (Relator) e Raimundo Carreiro.
13.2. Ministros-Substitutos presentes: Marcos Bemquerer Costa e André Luís de Carvalho.

AROLDO CEDRAZ

A presente Tomada de Contas Especial instaurada pela Fundação Nacional de Saúde em desfavor do Sr. Adjefferson Kleber Vieira Diniz, ex-Prefeito Municipal de Santa Inês/PB (gestão 2009-2012) , em virtude da omissão no dever de prestar contas dos recursos do Termo de Compromisso TC/PAC 0314/08, celebrado com vistas à execução de obras de melhorias sanitárias domiciliares no município.
2. 	Adoto como Relatório e transcrevo a seguir a instrução técnica de peça 30, a qual contou com a anuência do corpo dirigente da Unidade Técnica (peças 31 e 32) , bem como do Ministério Público junto ao Tribunal (peça 33) :
“INTRODUÇÃO
	Trata-se de Tomada de Contas Especial instaurada pelo Ministério da Saúde em desfavor do Sr. Adjefferson Kleber Vieira Diniz, ex-Prefeito Municipal de Santa Inês/PB (gestão 2009-2012) , em virtude da omissão no dever de prestar contas dos recursos oriundos do Termo de Compromisso TC/PAC 0314/08 (SIAFI 644725) , celebrado com vistas à execução de obras de melhorias sanitárias domiciliares no município (peça 2, p. 4-6) .
HISTÓRICO
2.	O Termo de Compromisso TC/PAC 0314/08 (peça 2, p. 4-6) foi firmado em 31/12/2008, no valor de R$ 206.816,89, sendo R$ 200.000,00 à conta do concedente e R$ 6.817,80 referente à contrapartida do convenente (peça 2, p. 12) . O ajuste teve vigência de 31/12/2008 a 2/1/2012, conforme extratos publicados no DOU de 8/1/2009 e 27/6/2011 (peça 2, p. 10 e 88) . O instrumento recebeu dois aditivos para readequação do projeto (peça 2, p. 70-72) e prorrogação de vigência, respectivamente (peça 2, p. 84) .
3.	Os recursos foram parcialmente transferidos para a conta específica do convênio – Banco do Brasil, Agência 913-X, Conta Corrente 15217-X (peça 2, p. 14) , conforme a seguir discriminado:
	OB
	DATA 
	VALOR (R$) 
	PEÇA/PÁGINA

	2010OB808801
	3/9/2010 
	60.000,00
	2/76

	2010OB800802
	5/2/2010
	40.000,00
	2/78

4.	A execução do ajuste foi fiscalizada por meio do Relatório de Visita Técnica, realizada em 20/11/2012 (peça 2, p. 94-96) , e foi analisada pelos seguintes pareceres: Parecer 1982/PGF/FUNASA/2008/jrn, de 12/12/2008, (peça 2, p. 20-26) ; do Parecer Técnico 232 /2010, de 13/12/2010 (peça 2, p. 80) ; Parecer Técnico Final Conclusivo 582/2012, de 26/11/2012 (peça 2, p. 90-92) ; e Parecer Técnico Final Conclusivo 360/2013, de 12/8/2013 (peça 2, p. 100-102) .
5.	Registra-se que não foi apresentada a prestação de contas do ajuste, embora o responsável tenha sido notificado para tanto, por intermédio da Notificação nº 216/2014/SETOR DE PRESTAÇÃO DECONTAS/GAB/SUEST/PB (peça 2, p. 133) e do Edital de Notificação publicado no DOU de 21/1/2015 (peça 2, p. 153) .
6.	O fundamento para a instauração da Tomada de Contas Especial, conforme apontado no Relatório de TCE (peça 2, p. 191-197) , foi “a não execução física e o não atingimento do objeto pactuado”.
7.	O Relatório de Auditoria nº 1998/2015 da Controladoria Geral da União (peça 2, p. 243-245) ratificou o posicionamento do Tomador de Contas. Após serem emitidos o Certificado de Auditoria, o Parecer do Dirigente e o Pronunciamento Ministerial (peça 2, p. 247, 249 e 251) , o processo foi remetido a esse Tribunal.
8.	A instrução inicial do feito (peça 6) concluiu pela responsabilização do Sr. Adjefferson Kleber Vieira Diniz, propondo a sua citação quanto à irregularidade a seguir discriminada:
	Irregularidade: “omissão no dever da apresentação da Prestação de Contas do Termo de Compromisso TC/PAC 0314/08 (SIAFI 644725) e não aplicação dos recursos repassados ao município em obras de melhorias sanitárias domiciliares no Município de Santa Inês/PB, conforme registrado no Relatório de Visita Técnica assinado por técnico da Funasa, realizada em 26/11/2012, no sentido de que inexistiu quantitativo de execução física.”
9.	Com base na delegação de competência do relator do feito, o Exmo. Ministro Aroldo Cedraz (Portaria AC 1, de 17/1/2009) , foi promovida a citação do responsável, conforme a seguir discriminado:
	a) Fábio Viana da Cruz:
	Ofício nº 
	Data do ofício
	Data de recebimento 
	Nome do recebedor 
	Observação
	Fim do Prazo para defesa
	Apresentação de Defesa

	0678
 (peça 10) 
	13/11/2017
	-
	-
	“não procurado”
	-
	-

	0209
 (peça 14) 
	13/4/2018
	- 
	- 
	“não procurado”
	-
	-

	0409
 (peça 19) 
	18/7/2018
	-
	-
	“endereço desconhecido”
	-
	-

	0408
 (peça 20) 
	18/7/2018
	-
	-
	“ausente”
	-
	-

	0407
 (peça 21) 
	18/7/2018
	-
	-
	“mudou-se”
	-
	-

	Edital
016/2018
 (peça 29) 
	5/9/2019
	-
	-
	DOU 10/11/2018-
	-
	-

10.	Transcorrido o prazo regimental fixado e mantendo-se inerte o responsável, impõe-se considera-lo revel, dando-se prosseguimento ao processo, de acordo com o art. 12, § 3º, da Lei 8.443/1992.
EXAME TÉCNICO
Da validade das notificações
11.	Preliminarmente, cumpre tecer breves considerações sobre a forma como são realizadas as comunicações processuais no TCU. A esse respeito, destacam-se o art. 179, do Regimento Interno do TCU (Resolução 155, de 4/12/2002) e o art. 4º, inciso III, § 1º, da Resolução TCU 170, de 30 de junho de 2004, in verbis:
Art. 179. A citação, a audiência ou a notificação, bem como a comunicação de diligência, farse-ão:
I - mediante ciência da parte, efetivada por servidor designado, por meio eletrônico, fac-símile, telegrama ou qualquer outra forma, desde que fique confirmada inequivocamente a entrega da comunicação ao destinatário;
II - mediante carta registrada, com aviso de recebimento que comprove a entrega no endereço do destinatário;
III - por edital publicado no Diário Oficial da União, quando o seu destinatário não for localizado;
 (...) 
Art. 3º As comunicações serão dirigidas ao responsável, ou ao interessado, ou ao dirigente de órgão ou entidade, ou ao representante legal ou ao procurador constituído nos autos, com poderes expressos no mandato para esse fim, por meio de:
I - correio eletrônico, fac-símile ou telegrama;
II - servidor designado;
III - carta registrada, com aviso de recebimento;
IV - edital publicado no Diário Oficial da União, quando o seu destinatário não for localizado, nas hipóteses em que seja necessário o exercício de defesa”.
Art. 4º. Consideram-se entregues as comunicações:
I - efetivadas conforme disposto nos incisos I e II do artigo anterior, mediante confirmação da ciência do destinatário;
II - realizadas na forma prevista no inciso III do artigo anterior, com o retorno do aviso de recebimento, entregue comprovadamente no endereço do destinatário;
III - na data de publicação do edital no Diário Oficial da União, quando realizadas na forma prevista no inciso IV do artigo anterior.
§ 1º O endereço do destinatário deverá ser previamente confirmado mediante consulta aos sistemas disponíveis ao Tribunal ou a outros meios de informação, a qual deverá ser juntada ao respectivo processo.
 (...) 
12.	No caso em exame, após tentativas frustradas de citação (peças 10, 14, 19, 20 e 21) , conforme discriminado no quadro do item 9 precedente, efetuou-se a citação do responsável mediante edital publicado no Diário Oficial da União, em conformidade ao inciso III do art. 179, do Regimento Interno/TCU.
Da revelia
13.	Nos processos do TCU, a revelia não leva à presunção de que sejam verdadeiras todas as imputações levantadas contra o responsável, diferentemente do que ocorre no processo civil, em que a revelia do réu opera a presunção da verdade dos fatos narrados pelo autor. Dessa forma, a avaliação da responsabilidade do agente não pode prescindir da prova existente no processo ou para ele carreada. 
14.	Ao não apresentar sua defesa, o responsável deixou de produzir prova da regular aplicação dos recursos sob sua responsabilidade, em afronta às normas que impõem aos gestores públicos a obrigação legal de, sempre que demandados pelos órgãos de controle, apresentar os documentos que demonstrem a correta utilização das verbas públicas, a exemplo do contido no art. 93 do Decreto-Lei 200/67: “Quem quer que utilize dinheiros públicos terá de justificar seu bom e regular emprego na conformidade das leis, regulamentos e normas emanadas das autoridades administrativas competentes.” 
15.	Não obstante a revelia configurada neste processo, e em prestígio ao princípio da verdade real que informa os processos no TCU, foram os autos novamente compulsados, não se identificando qualquer elemento que pudesse alterar as conclusões que fundamentaram as citações realizadas.
CONCLUSÃO
16.	Em face da revelia do Sr. Adjefferson Kleber Vieira Diniz, e inexistindo nos autos elementos que permitam concluir pela ocorrência de boa-fé ou de outros excludentes de culpabilidade do responsável, propõe-se que suas contas sejam julgadas irregulares, com a condenação ao pagamento do débito apurado nos autos, além da aplicação da multa prevista no art. 57 da Lei 8.443/1992.
17.	No caso em exame, não ocorreu a prescrição da pretensão punitiva do TCU, na forma do Acórdão 1441/2016-TCU-Plenário, uma vez que a transferência dos recursos teve início em 3/9/2010, e o ato que determinou a citação dos responsáveis ocorreu em 5/9/2018 (peça 28) .
PROPOSTA DE ENCAMINHAMENTO
18.	Diante do exposto, submetem-se os autos à consideração superior, propondo ao Tribunal:
	a) considerar revel o Sr. Adjefferson Kleber Vieira Diniz (CPF XXX.848.704-XX) , com fundamento no § 3º, art. 12, Lei 8.443/1992;
	b) com fundamento nos arts. 1º, inciso I; 16, inciso III, alínea “a” e “c”; 19 e 23, inciso III, todos da Lei 8.443/1992, e nos arts. 1º, inciso I; 209, inciso I e III; 210 e 214, inciso III, do Regimento Interno TCU, julgar irregulares as contas do Sr. Adjefferson Kleber Vieira Diniz (CPF XXX.848.704-XX) , e condená-lo ao pagamento das quantias a seguir especificadas, com a fixação do prazo de quinze dias, a contar da notificação, para comprovar, perante o Tribunal (art. 214, inciso III, alínea “a”, do Regimento Interno) , o recolhimento da dívida aos cofres do Tesouro Nacional, atualizada monetariamente e acrescida dos juros de mora, calculados a partir das datas indicadas, até a data do efetivo recolhimento, na forma prevista na legislação em vigor:
	VALOR (R$) 
	DATA 

	60.000,00
	3/9/2010

	40.000,00
	5/2/2010

	c) aplicar ao Sr. Adjefferson Kleber Vieira Diniz (CPF XXX.848.704-XX) a multa prevista no art. 57 da Lei 8.433/1992, fixando-lhe o prazo de quinze dias, a contar da notificação, para comprovar, perante o Tribunal (art. 214, inciso III, alínea “a”, do Regimento Interno) , o recolhimento da dívida aos cofres do Tesouro Nacional, atualizada monetariamente desde a data do acórdão que vier a ser proferido até a do efetivo recolhimento, se for paga após o vencimento, na forma da legislação em vigor;
	d) autorizar, desde logo, nos termos do art. 28, inciso II, da Lei 8.443/1992, a cobrança judicial das dívidas caso não atendidas as notificações;
	e) autorizar o pagamento das dívidas em até 36 parcelas mensais e consecutivas, nos termos do art. 26 da Lei 8.443/1992 e do art. 217 do Regimento Interno, fixando-lhe o prazo de quinze dias, a contar do recebimento da notificação, para comprovar perante o Tribunal o recolhimento da primeira parcela, e de trinta dias, a contar da parcela anterior, para comprovar o recolhimento das demais parcelas, devendo incidir sobre cada valor mensal, atualizado monetariamente, os juros de mora devidos, na forma prevista na legislação em vigor;
	f) alertar ao responsável que a falta de comprovação do recolhimento de qualquer parcela importará no vencimento antecipado do saldo devedor, nos termos do § 2º do art. 217 do Regimento Interno deste Tribunal;
	g) enviar cópia do Acórdão que vier a ser proferido ao Ministério da Saúde, à Secretaria Federal de Controle Interno e ao responsável, para ciência, informando que a deliberação, acompanhada do Relatório e Voto que a fundamentarem, estará disponível para consulta no endereço www.tcu.gov.br/acordaos, além de esclarecer que, caso requerido, o TCU poderá fornecer as correspondentes cópias, em mídia impressa, aos interessados e às responsáveis arrolados nestes autos;
	i) encaminhar cópia da deliberação, bem como do relatório e do voto que a fundamentarem, ao Procurador-Chefe da Procuradoria da República no Estado da Paraíba, nos termos do § 3º do art. 16 da Lei 8.443/1992, c/c o § 7º do art. 209 do Regimento Interno do TCU, para adoção das medidas que entender cabíveis.”
É o Relatório.

não há.

Procuradora-Geral Cristina Machado da Costa e Silva.

TOMADA DE CONTAS ESPECIAL. OMISSÃO NO DEVER DE PRESTAR CONTAS. NÃO COMPROVAÇÃO DA REGULAR APLICAÇÃO DOS RECURSOS REPASSADOS PELA FUNDAÇÃO NACIONAL DE SAÚDE. CITAÇÃO. REVELIA. IRREGULARIDADE DAS CONTAS. DÉBITO. MULTA. CIÊNCIA.

TOMADA DE CONTAS ESPECIAL (TCE)

Secretaria de Controle Externo de Tomada de Contas Especial (SecexTCE).

Conforme consignado no Relatório precedente, esta Tomada de Contas Especial foi instaurada pela Fundação Nacional de Saúde em desfavor do Sr. Adjefferson Kleber Vieira Diniz, ex-Prefeito Municipal de Santa Inês-PB (gestão 2009-2012) , em virtude da omissão no dever de prestar contas dos recursos do Termo de Compromisso TC/PAC 0314/08, celebrado com vistas à execução de obras de melhorias sanitárias domiciliares no município.
2.	A fase interna desta TCE obedeceu à regência normativa para a espécie e concluiu pelo dano ao erário no valor histórico de R$ 100.000,00, sob a responsabilidade do Sr. Adjefferson Kleber Vieira Diniz, conforme Relatório de Tomada de Contas Especial (peça 2, p. 191-197) , Relatório e Certificado de Auditoria (peça 2, p. 243-247) e Parecer do Dirigente do Controle Interno (peça 2, p. 249) . O pronunciamento ministerial respectivo consta da peça 2, p. 251.
3.	No âmbito deste Tribunal, a despeito do equívoco da informação prestada no item 9 da instrução técnica (peça 30) , o responsável, após diversas tentativas frustradas nos endereços constantes da base CPF da Receita Federal, agenda do E-TCU, base de dados do TSE (Cadastro eleitoral) e do Renach (Registro Nacional de Carteira de Habilitação) , foi regularmente citado por Edital (peça 28) .
4.	Uma vez que o Sr. Adjefferson Kleber Vieira Diniz não compareceu aos autos, foi considerado revel, sem óbice ao prosseguimento ao processo, nos termos do art. 12, § 3º, da Lei 8.443/1992.
5.	Ausentes, portanto, quaisquer elementos capazes de demonstrar a aplicação dos recursos repassados pelo órgão concedente e inexistindo elementos que demonstrem a boa-fé do responsável, não restam alternativas senão julgar irregulares as contas do Sr. Adjefferson Kleber Vieira Diniz, condenando-o pelo débito apurado, além de aplicar-lhe a multa prevista no art. 57 da Lei 8.443/1992, cujo valor, em face do montante atualizado do débito, fixo em R$ 20.000,00 (vinte mil reais) . 
6.	Com fundamento no art. 16, § 3º, da Lei 8.442/92, deve ser remetida cópia dos autos ao Procurador-Chefe da Procuradoria da República nos Estado da Paraíba, para as providências que entender cabíveis.
Ante o exposto, VOTO no sentido de que o Tribunal adote a deliberação que ora submeto à apreciação deste Colegiado.
TCU, Sala das Sessões Ministro Luciano Brandão Alves de Souza, em 23 de abril de 2020.
AROLDO CEDRAZ 
Relator